高雄高等行政法院簡易判決　　　　　　　　　　　　　九十一年度簡字第二九四號
　　原　　　告　甲○○
　　被　　　告　高雄縣政府
　　代　表　人　乙○○　縣長
　　訴訟代理人　丙○○
右當事人間因建築法事件，原告不服內政部中華民國九十一年五月三十一日台內訴字
第○九一○○○二四三九號訴願決定，提起行政訴訟。本院判決如左：
　　主  文
原告之訴駁回。
訴訟費用由原告負擔。
    事實及理由
一、緣原告受委託辦理高雄縣林園鄉○○村○○路○段四十三號上林園茶藝館建築物
    民國（下同）八十九年度公共安全檢查簽證，該檢查結果並報經被告所屬建設局
    以八九建局管字第ＤＡ○○三六○○號函准予報備在案。九十年二月八日被告委
    託台灣省建築師公會高雄縣辦事處至上址實施複查，發現其簽證內容不實之項目
    有：一、走廊淨寬度一‧五公尺，未達建築技術規則建築設計施工篇第九十二條
    規定之一‧六公尺，卻簽證為合格。二、檢查紀錄圖說部分裝修及分間牆材料未
    標示。三、檢查紀錄圖說一樓平面圖與現況不符。經被告於九十年八月三十日召
    開申覆審議會議決議：「‧‧‧本案專業人員申報場所經複查不符規定，卻簽證
    為合格，情節嚴重。依據『高雄縣建築物公共安全檢查簽證及申報案件簽證不實
    認定作業原則』第五條第六款規定，應依建築法第九十一條第四項規定處檢查人
    新臺幣六萬元罰鍰。」並以九十年十一月二十三日府建管字第二○五二三一號函
    送會議紀錄予原告，嗣被告乃以九十年十二月十二日府建管字第二○八九八一號
    函檢附同文號處分書處原告新臺幣（下同）六萬元罰鍰。原告不服，提起訴願，
    亦遭駁回，遂提起本件訴訟主張「高雄縣建築物公共安全檢查簽證及申報案件簽
    證不實認定作業原則」各條文中，並未明定該原則實施日期，當屬地方行政機關
    研訂中之行政命令，自不得援引作為處分依據，同時未完成法定公告及通知檢查
    人、檢查機構等週知，秘而不宣，即率爾引用該原則為處分依據，亦有未洽，再
    者原告於現場丈量走廊淨寬時，所檢查二處寬度確為一‧六公尺（測量位置如照
    片），與複查單位檢測地點顯有不同，依二點為一直線原則，據論寬度為唯一，
    簽證檢查符合自難謂檢查不實，又部分裝修未標示材料、圖說與現況不符該二項
    ，僅為作業疏漏與現況測量紀錄之誤植，與該原則第五條第六款之複查不符規定
    ，卻簽證為合格之要件不符，應無該條文之適用。且其他縣市亦有相同之案例經
    判決結果，尚不構成簽證不實要件。又關於人民之權利義務事項應以法律定之；
    應以法律定之之事項不得以命令定之，分別為中央法規標準法第五條及第六條所
    明定。又參諸司法院釋字第三九○號、第三九四號、第四○二號等解釋，對於有
    違憲法保障人民權利意旨或欠缺法律授權之規定，均應宣告限期失其效力或停止
    適用。有關高雄縣建築物公共安全檢查簽證及申報案件簽證不實認定作業原則，
    係高雄縣政府自訂之地方法規，乃屬中央法規標準法第三條所稱「命令」之一種
    ，因非經法律授權訂定，依前開司法院解釋，自不得對人民違反行政法上義務之
    行為予以裁罰性之行政處分，否則即有違憲法第二十三條之意旨，是以被告之行
    政處分及訴願機關之決定，應無可維持，爰訴請依法撤銷訴願決定及原處分等語
    。被告則以其訂定之高雄縣建築物公共安全檢查簽證及申報案件簽證不實認定作
    業原則，係為落實高雄縣建築物公共安全檢查簽證及申報制度，提昇專業機構或
    人員簽證品質，並針對違反建築法第七十七條及第九十一條第四項等規定，有關
    簽證不實案件再予詳加規範，至專業機構或人員檢查簽證內容不實者，被告係依
    建築法第九十一條第四項規定處分。而本件原告原申報之圖面走道標示為一‧五
    公尺，與訴願時提供之簡圖不符，顯有更改之嫌。原告主張「複查單位檢測地點
    不同‧‧‧」乙節，惟依建築技術規則建築設計施工篇第九十二條規定，其走廊
    淨寬度應在一‧六公尺以上，原告雖主張檢測地點符合規定，然複查所測及自行
    申報皆為一‧五公尺。另有關「檢查紀錄圖說部分裝修及分間牆材料未標示」及
    「檢查紀錄圖說現況與平面圖不符」部分，於原告申報檢查紀錄簡圖（附原處分
    卷）畫螢光筆部分，已顯示部分裝修及分間牆材料未標示、圖說與平面圖不符之
    事實，是原告主張不足採，被告處分並無違誤等語，資為抗辯。
二、按「人民違反法律上之義務而應受行政罰之行為，法律無特別規定時，雖不以出
    於故意為必要，仍須以過失為其責任條件。但應受行政罰之行為，僅須違反禁止
    規定或作為義務，而不以發生損害或危險為其要件者，推定為有過失，於行為人
    不能舉證證明自己無過失時，即應受處罰。」為司法院釋字第二七五號解釋在案
    。次按「建築物所有權人、使用人應維護建築物合法使用與其構造及設備安全。
    」、「供公眾使用之建築物，應由建築物所有權人、使用人定期委託中央主管建
    築機關認可之專業機構或人員檢查簽證，其檢查簽證結果應向當地主管建築機關
    申報。非供公眾使用之建築物，經內政部認有必要時亦同。」、「專業機構或人
    員檢查簽證內容不實者，處新臺幣六萬元以上三十萬元以下罰鍰，並移送各該主
    管機關依法懲處。」分別為建築法第七十七條第一項、第三項及第九十一條第四
    項所明定。又高雄縣建築物公共安全檢查簽證及申報案件簽證不實認定作業原則
    第五條第六款規定：「專業機構或人員辦理檢查簽證申報案件，經查有下列情形
    之一者，依建築法第九十一條第四項規定辦理：‧‧‧六、申報場所經複查不符
    規定，卻簽證為合格，情節嚴重者。」。
三、本件原告受委託辦理高雄縣林園鄉○○村○○路○段四十三號上林園茶藝館建築
    物公共安全檢查簽證，將防火避難設施與設備安全檢查報告書陳報被告，經被告
    准予報備在案，嗣台灣省建築師公會高雄縣辦事處受被告委託至上址實施複檢，
    複查結果不符規定，簽證卻為合格，被告乃依建築法第九十一條第四項規定處原
    告六萬元罰鍰之事實，為兩造所不爭執，復有經被告准予報備之八十九年三月三
    日建築物防火避難設施與設備安全檢查申報書、台灣省建築師公會高雄縣辦事處
    八十九年度建築物公共安全檢查簽證複查工作會勘紀錄表、建築物公共安全檢查
    複查簽證不實項目及理由、被告九十年十一月二十三日九十府建管字第二○五二
    三一號函及所附高雄縣政府九十年第四次建築物公共安全檢查簽證及申報案件簽
    證不實認定作業申覆審議會議紀錄、被告九十年十二月十二日九十府建管字第二
    ○八九八一號函附於原處分卷可稽，洵堪認定。而原告提起本件訴訟係以高雄縣
    建築物公共安全檢查簽證及申報案件簽證不實認定作業原則並未明訂實施日期，
    且僅為「命令」之一種，不得援引為處分依據，又原告於現場丈量走廊淨寬時，
    與複查單位檢測地點顯有不同，且部分裝修未標示材料、圖說與現況不符該二項
    ，僅為作業疏漏與現況測量紀錄之誤植，與該原則第五條第六款複查不符規定，
    原告全案予以簽證合格，並無違誤等語，資為爭執。
四、經查，高雄縣建築物公共安全檢查簽證及申報案件簽證不實認定作業原則係因高
    雄縣政府為落實高雄縣建築物公共安全檢查簽證及申報制度，提升專業機構或人
    員簽證品質所訂定。又所謂簽證不實，係指違反建築法第七十七條及建築物公共
    安全檢查簽證及申報辦法規定，此參諸該作業原則第一條、第二條前段規定即明
    。而對於申報案件簽證不實之認定，需召開審議會討論，並得通知簽證檢查人到
    場說明，經審議會議確認簽證不實者，衡酌情節輕重，始依建築法第九十一條第
    四項規定處理。是該作業原則僅為就建築法第七十七條及第九十一條第四項等規
    定，有關「簽證不實」之事項再就技術性、細節性事項予以補充規定，並非就人
    民違反行政上義務之行為予以裁罰性規定。是本件裁罰之依據，係以原告違反建
    築法第七十七條第一項、第三項之規定，並依建築法第九十一條第四項科處罰鍰
    ，尚非以高雄縣建築物公共安全檢查簽證及申報案件簽證不實認定作業原則作為
    裁罰處分之依據。是原告主張高雄縣建築物公共安全檢查簽證及申報案件簽證不
    實認定作業原則並未明訂實施日期，被告不得援引作為處分依據，且該原則性質
    僅係為「命令」，非經法律授權訂定，不得對人民違反行政上義務之行為予以裁
    罰性之行政處分云云，容有誤解。
五、又原告主張於現場丈量走廊淨寬時，所檢查二處寬度確為一‧六公尺，與複查單
    位檢測地點顯有不同等語。然查系爭建物走廊淨寬經複查結果為一‧五公尺，且
    原告向被告陳報之檢查紀錄簡圖，亦記載走廊寬度為一‧五公尺，業據證人即複
    查人員吳玉祥到庭證述明確。且原告亦自承：「尺寸部分，我們去量的時候係一
    ‧五公尺，寫的也是一‧五公尺，因為其係舊的建築物，新的建築物要求是一‧
    六公尺‧‧‧。」等語（詳見本院九十一年十月十八日筆錄）。則系爭建物通道
    寬度確為一‧五公尺，未達標準一‧六公尺之要求，縱使原告主張事後其再檢查
    二處通道寬度達一‧六公尺為真實，因其他通道寬度僅一‧五公尺，亦屬不合格
    ，而原告竟予簽證合格，即有違反建築技術規則建築設計施工篇第九十二條之規
    定。又原告陳報之檢查紀錄簡圖，其中音控室與櫃檯間並無分間牆，且其正面出
    口處已退縮至圖中虛線處，原告均未標示，而天花板及走道兩側之分間牆亦未標
    示其材料耐燃級數等情，亦據證人吳玉祥陳述甚詳，且為原告所不爭執，足見原
    告陳報之檢查紀錄簡圖確有部分裝修及分間牆材料未標示及現況與平面圖不符等
    缺失。則依首揭司法院釋字第二七五號解釋意旨，原告縱無故意亦難認無過失，
    是原告主張委不足採。
六、綜上所述，原告之主張既不足取，本件原告檢查申報書內容與被告委託專業人員
    複檢結果不符，從而，被告以原告違反建築法第九十一條第四項規定裁處六萬元
    罰鍰之處分，洵無違誤，訴願決定予以維持，亦無不合。原告起訴求為撤銷，為
    無理由，應予駁回。並不經言詞辯論為之。
七、據上論結，本件原告之訴為無理由，依行政訴訟法第二百三十三條第一項、第二
    百三十六條、第一百九十五條第一項後段、第九十八條第三項前段，判決如主文
    。
中　　　華　　　民　　　國    九十一　　年　  　十　　　月　　三十一　　日
                              高雄高等行政法院第一庭
                                          法      官　李協明
右為正本係照原本作成。
如不服本判決，應於送達後二十日內，向本院提出上訴狀並表明上訴理由，如於本判
決宣示後送達前提起上訴者，應於判決送達後二十日內補提上訴理由書（須按他造當
事人人數附繕本）。
提起上訴應預繳送達用雙掛號郵票七份（每份三十四元）。
中　　　華　　　民　　　國    九十一　　年　  　十　　　月　　三十一　　日
                                          法院書記官  蔡玫芳
附註：
行政訴訟法第二百三十五條（第一項、第二項）：
對於適用簡易程序之裁判提起上訴或抗告，須經最高行政法院之許可。
前項許可，以訴訟事件所涉及之法律見解具有原則性者為限。
